【裁判字號】    99,訴,840
【裁判日期】    991007
【裁判案由】    撤銷股東會決議
【裁判全文】
臺灣高雄地方法院民事判決               99年度訴字第840號
原      告  甲○○
            戊○○
            丁○○
            乙○○
            己○○
上五人共同
訴訟代理人  李玲玲律師
被      告  鼓山工業股份有限公司
法定代理人  丙○○
訴訟代理人  陳俊偉律師
上列當事人間請求撤銷股東會決議等事件，本院於民國99年9 月
14日言詞辯論終結，判決如下：
    主  文
確認被告於民國九十八年八月二十九日召開之股東臨時會全部決
議不成立。
訴訟費用由被告負擔。
    事實及理由
壹、程序部分：
    按訴狀送達後，原告不得將原訴變更或追加他訴。但請求之
    基礎事實同一或不甚礙被告之防禦及訴訟之終結者，不在此
    限。民事訴訟法第255 條第1 項第2 款、第7 款分別定有明
    。本件原告於最後言詞辯論程序方以言詞追加請求確認被告
    於民國98年8 月29日所召開之股東臨時會（下稱系爭臨時會
    ）全部決議不成立，並請求最優先審理，如有理由，本院即
    無毋庸審理其原先提起之先位及備位訴訟（見本院卷第134
    頁），固經被告不同意其為上開訴之追加（見本院卷第135
    頁）。然而，原告所為上開訴訟追加之理由仍為系爭臨時會
    未經董事會決議召集，屬無召集權人所為，與原告起訴所提
    先位確認系爭臨時會全部決議無效訴訟及備位撤銷系爭臨時
    會全部決議訴訟之理由共同，其為判決之基礎事實應屬同一
    ，且原告係援用卷內已提出及調查之證據，並未另請求調查
    其他事證，故亦不甚礙被告之防禦及訴訟之終結，是原告追
    加之訴為合法，核與首揭規定相符，應予准許。
貳、實體部分：
一、原告主張：原告為被告之股東，合計股份數佔總股份數約百
    分之33。被告於98年8 月29日所召開之系爭臨時會係未經董
    事會決議召開，且據系爭臨時會會議紀錄記載「今日臨時股
    東會係董事長召集」所示，系爭臨時會顯係由無召集權之董
    事長召集，屬無召集權人所召集之股東會，既非合法成立之
    股份有限公司意思機關，自無法為有效之決議，縱客觀上有
    系爭臨時會之會議紀錄，仍不能認為系爭臨時會之全部決議
    成立。被告雖抗辯系爭臨時會之召集係依98年6 月30日股東
    常會之議案而召開，且董事會對召開股東常會已有決議，及
    系爭臨時會係延續股東常會之議案，雖未再召開董事會，惟
    經董事會成員即訴外人丙○○、陳岳坊之同意，而原告亦無
    反對之意思表示，是系爭臨時會之召集及決議自屬合法有效
    云云。惟公司法第182 條所謂續行集會，係指股東會開會後
    已進入議程，但因議案過多來不及全部開完，而決議改日續
    開者，然本件並無此情形，系爭臨時會即非前次股東常會之
    續行集會，而因董事會係全體董事於會議時以決議方式決定
    業務執行方針，當董事會議有瑕疵時即無法為有效決議，故
    未經董事會決議所召開之系爭臨時會，自屬無召集權人所為
    ，其決議自不成立。退步言，如認系爭臨時會全部決議存在
    ，由無召集權人召集之股東會所為之決議內容乃屬違反法令
    ，是系爭臨時會全部決議亦為無效。再者，縱認系爭臨時會
    全部決議有效，系爭臨時會既未經董事會決議召集，則系爭
    臨時會之召集程序亦非合法，是原告亦得訴請撤銷系爭臨時
    會之全部決議。為此，爰依公司法第189 條、第191 條規定
    ，提起本件先位、備位及末位訴訟，請求本院依順序審理，
    判決原告勝訴。並聲明：(一)、先位部分；確認系爭臨時會全
    部決議不成立、(二)、備位部分：確認系爭臨時會全部決議無
    效；(三)、末位部分：系爭臨時會全部決議應予撤銷。
二、被告則以：被告於98年6 月1 日由全部董事出席召開董事會
    ，決議訂於98年6 月27日上午11時在被告會議室召開98年度
    股東常會。嗣由全體股東出席股東常會，於討論事項中決議
    「公司解散或停業」事項，並經全體股東3 分之2 之同意，
    惟因被告公司董事即原告甲○○於98年6 月30日以存證信函
    表示，該決議未在召集事由中列舉「公司解散或停業」討論
    事項，違反公司法第172 條第5 項規定而主張無效，被告公
    司董事長丙○○、董事陳岳坊乃應原告甲○○之意見，同意
    於98年8 月29日召開股東臨時會，續行討論「公司擬解散或
    停業」之議案，並將該議案載明於開會通知書上，寄發予全
    體股東，且全體股東及代理人均於股東臨時會期日出席，則
    原告之股東權利行使並未受影響，而系爭臨時會亦經出席股
    東3 分之2 決議通過，則系爭臨時會之召開程序完全合法。
    另公司法並未就召集臨時股東會之通知內容為規定，本件通
    知書既已載明「鼓山工業股份有限公司臨時會通知書」，並
    已依法通知全體股東，且系爭臨時會之召開係延續股東常會
    議案事項，為前次股東常會之續行集會，依公司法第182 條
    規定，不適用公司法第172 條股東會召集之程序，而被告之
    目的亦意在將股東常會議案之程序完成，故經董事成員多數
    同意所召開之系爭臨時會自屬完全合法。又原告於股東常會
    中並未對召開股東臨時會為反對之意思，系爭臨時會之召集
    並無不法，縱有小瑕疵亦未影響系爭決議之事項，且全體股
    東均已出席系爭臨時會，並得適時行使股東權利，是原告之
    股東權並未受有侵害等語，資為抗辯，並聲明：駁回原告先
    位、備位及末位之訴。
三、本件兩造不爭執事項與爭點：
(一)、不爭執事項：
 1、原告為被告公司股東，合計股份數佔總股份數百分之33.3 。
 2、被告公司董事會於98年6 月1 日決議定於98年6 月27日召開
    98年度股東常會，而系爭臨時會係於98年8 月29日召開，而
    召開前並未再經被告公司董事會決議召集，有被告公司98年
    6 月1 日董事會會議紀錄、系爭臨時會會議記錄在卷（本院
    卷第53頁、第59頁至第61頁、第101頁至第103頁）。
(二)、爭點：
 1、系爭臨時會是否為98年6 月27日98年度股東常會之續行，因
    此無須再以董事會決議召集？原告主張系爭臨時會乃無召集
    權人所召集，是否有理？
 2、原告以系爭臨時會未經董事會決議召集為由，主張系爭臨時
    會之全部決議不成立，有無理由？
 3、原告以系爭臨時會未經董事會決議召集為由，主張系爭臨時
    會之全部決議內容違反法令而屬無效，是否有據？
 4、原告以系爭臨時會未經董事會決議召集為由，主張召集程序
    違反法令，訴請撤銷系爭臨時會之全部決議，有無理由？
四、茲就上開爭點，析述本院得心證之理由如下：
(一)、系爭臨時會是否為98年6 月27日98年度股東常會之續行，因
    此無須再以董事會決議召集？原告主張系爭臨時會未經董事
    會決議召集，乃無召集權人所召集，是否有理？
 1、按股東會決議在5 日內延期或續行集會，不適用第172 條之
    規定，公司法第182 條定有明文。申言之，公司每次召集股
    東會時，固應依公司法第172 條規定為召集之通知及公告，
    惟股東會決議在5 日內延期或續行集會，則不受公司法第
    172 條所定召集程序之限制，蓋此處之延期及續行集會係經
    股東會之決議，應為出席之股東所知悉，故無須另為召集通
    知及公告。而該條所謂「延期集會」，乃指股東開會後，尚
    未進入議程，即行決議延期改日開會之情形；所謂「續行集
    會」，乃指股東會開會後，已進入議程，因故如因議案太多
    ，來不及於當日全部作成決議等原因，而決議改日繼續開會
    之情形而言（參見柯芳枝著，公司法論，89年10月修訂四版
    3 刷，第254 頁）。
 2、被告於98年6 月1 日經董事會決議於98年6 月27日召開98年
    度股東常會，由全體股東於98年6 月27日出席98年度常會，
    經出席股東3 分之2 之同意解散或停業，有被告提出其公司
    98年6 月1 日董事會會議紀錄、98年度股東常會通知書、簽
    到單、委託書、會議紀錄在卷可憑（見本院卷第104 頁至第
    113 頁），且為兩造所不爭執，堪信為真。依被告公司98年
    度股東常會會議紀錄之記載，並無經出席股東表決是否就未
    完成議案為續行集會之紀錄，且關於被告公司是否「解散或
    停業」之討論事項，既於98年6 月27日所召開之98年度股東
    常會議程中經全體股東進行表決，並獲3 分之2 股東同意通
    過，即非屬98年度股東常會未完成之議案，況系爭臨時會召
    開時間距離98年度股東常會召開日期顯逾5 日，是依前揭法
    律規定及說明意旨，被告抗辯系爭臨時會為98年度股東常會
    之續行集會，自不可採。
 3、系爭臨時會性質上並非被告公司於98年6 月27日召開98年度
    股東常會之續行集會，已如前述，自應依法踐行股東會之召
    集程序。而按股東會除本法另有規定外，由董事會召集之，
    公司法第171 條定有明文。又董事會由董事長召集，董事長
    為董事會主席，則為公司法第203 條第1 項前段、第208 條
    第3 項所明定。是股東會之召集，其正常程序，應由董事長
    先行召集董事會，再由董事會決議召集股東會。經查，系爭
    臨時會未經董事會決議召集，而係以被告公司董事長丙○○
    名義召集，有系爭臨時會會議紀錄在卷可憑（見本院卷第59
    頁、第101 頁），且為兩造所不爭之事實，揆諸前揭法律規
    定及說明意旨，原告主張系爭臨時會未經董事會決議召集，
    乃無召集權人所召集，洵屬有有。
(二)、原告以系爭臨時會未經董事會決議召集為由，主張系爭臨時
    會之全部決議不成立，是否有理？
 1、按股東會決議之瑕疵，與法律行為之瑕疵相近，有不成立、
    無效、得撤銷等態樣。所謂決議不成立，係指自決議之成立
    過程觀之，顯然違反法令，在法律上不能認為有股東會召開
    或有決議成立之情形而言。因必須先有符合成立要件之股東
    會決議存在，始有探究股東會決議是否有無效或得撤銷事由
    之必要，故股東會決議不成立應為股東會決議瑕疵之獨立類
    型。我國公司法雖僅就決議之無效及撤銷有所規定，惟當事
    人如就股東會決議是否成立有爭執，以決議不成立為理由，
    提起確認股東會決議不成立之訴，應非法所不許（最高法院
    92年度台上字第1174號、94年度台上字第1821號、98年度台
    上字第1724號判決意旨參照）。
 2、又股東會必須由有召集權之人召集，由無召集權人召集之股
    東會，欠缺股東會決議之成立要件，其所為之決議，自不生
    法律上之效力（82年台再字第3 號判決意旨）。無召集權人
    召集之股東會所為之決議所以為當然無效，係因股東會應由
    有召集權人召集，其由無召集權人召集之股東會，既非合法
    成立之股份有限公司之意思機關，自不能為有效之決議，此
    與公司法第191 條規定股東會決議之內容違反法令或章程者
    無效，迥然有異（最高法院70年台上字第2235號、82年度台
    上字第1826號判決意旨參照）。本件系爭臨時會非由被告公
    司董事會決議召集，而係由董事長逕行為之，乃無召集權人
    召集之股東會，已如前述，是以，系爭臨時會即非合法成立
    之股份有限公司意思機關，依前揭判例意旨，其所為決議自
    不成立，亦當然無由生法律上之效力，可堪認定。從而，原
    告主張系爭臨時會之全部決議不成立，自屬有據。
五、綜上所述，原告以系爭臨時會未經董事會決議召集為由，請
    求確認系爭臨時會之全部決議不成立，為有理由，應予准許
    。又原告先位之訴請求確認系爭臨時會全部決議不成立，既
    有理由，則其備位之訴請求確認系爭臨時會全部決議無效及
    末位之訴請求撤銷系爭臨時會全部決議，即不應論究審酌，
    附此敘明。
六、本件事證已臻明確，兩造其餘攻擊防禦方法及所提之證據，
    經審酌與本院前揭判斷不生影響，爰不一一論述，併此敘明
    。
七、據上論結，本件原告之訴為有理由，依民事訴訟法第78條，
    判決如主文。
中    華    民    國    99    年    10    月    7     日
                  民事第六庭  法  官  林書慧
以上正本係照原本作成。
如對本判決上訴，須於判決送達後20日內向本院提出上訴狀。如
委任律師提起上訴者，應一併繳納上訴審裁判費。
中    華    民    國    99    年    10    月    7     日
                              書記官  史華齡

司法院資訊處製作；財團法人民間司法改革基金會備份。
